【裁判字號】    99,交聲,338
【裁判日期】    991130
【裁判案由】    違反道路交通管理處罰條例聲明異議
【裁判全文】
臺灣基隆地方法院交通事件裁定         99年度交聲字第338號
移送機關即  交通部公路總局臺北區監理所基隆監理站
原處分機關
聲明異議人  林昀陞
即受處分人
上列受處分人因違反道路交通管理處罰條例案件，對於交通部公
路總局臺北區監理所基隆監理站中華民國99年11月10日所為之處
分（原處分案號：基監字第裁42-ZIP009678號），聲明異議，本
院裁定如下：
    主  文
原處分撤銷。
    理  由
一、原處分意旨略以：聲明異議人即受處分人（下稱異議人）林
    昀陞於民國99年7月18日16時9分，駕駛車牌號碼2288-GM號
    自用一般小客車，行經國道七堵收費站，為警查獲因「汽車
    行駛於應繳費之公路不依規定繳費，經通知補繳，繳費期限
    99 年9月10日止未補繳」之違規行為，經國道公路警察局員
    警逕行製單舉發，爰依道路交通管理處罰條例第27條第1項
    規定，裁處異議人罰鍰新臺幣（下同）3,000元等語。
二、聲明異議意旨略以：異議人誤闖ETC 車道，理應受罰。600
    元之罰單已照行車車籍之地址寄達，異議人收受並繳納，但
    遠通電收公司之40元款項，因未寄往行車車籍地，卻寄往異
    議人戶籍地，惟遠通公司所寄之處所（野柳村港東路2 號）
    並非異議人之戶籍住所。異議人之戶籍為「野柳村14鄰港東
    路2 號」，因此，異議人無法接獲遠通公司之繳款單，致異
    議人在不知情之情形下，違反道路交通管理處罰條例第27條
    第1 項之規定，異議人既已繳納600 元之罰款，實無不繳納
    40元通行費之道理等語。
三、按處理違反道路交通管理事件，有關文書送達之規定，依行
    政程序法之規定，違反道路交通管理事件統一裁罰基準及處
    理細則第5 條定有明文。而送達應由行政機關自行或交由郵
    政機關送達，由郵政機關送達者，以一般郵遞方式為之，但
    文書內容對人民權利義務有重大影響者，應為掛號；送達應
    於應受送達人之住居所、事務所或營業所為之，且送達不能
    依前開規定為之者，得將文書寄存送達地之地方自治或警察
    機關，並作送達通知書2 份，1 份黏貼於應受送達人住居所
    、事務所、營業所或其就業處所門首，另1 份交由鄰居轉交
    或置於該送達處所信箱或其他適當位置，以為送達，行政程
    序法第68條第1 項、第3 項、第72條第1 項前段、第74條第
    1 項分別定有明文，是行政機關或受委託行使公權力之人，
    就文書內容對人民權利義務有重大影響者，自應依職權查明
    受處分人之住居所、事務所或營業所地址為何後始得送達，
    俾使受處分人可因此獲有知悉處分內容之機會，進而方能為
    相對應之主張或救濟，以維護受處分人程序上之基本權益，
    且為寄存送達之前提，亦當以已不能合法送達於應受處分人
    住居所、事務所或營業所之情形為限。次按汽車行駛於應繳
    費之公路、橋樑、隧道或輪渡，不依規定繳費者，處汽車所
    有人或駕駛人新臺幣3,000 元以上6,000 元以下罰鍰，並追
    繳欠費，前揭道路交通管理處罰條例第27條第1 項已有明文
    。佐以上開條例第27條第1 項汽車行駛於應繳費之公路應繳
    納之通行費及第56條第2 項在道路收費停車處所停車應繳納
    之停車費，均屬公法上金錢給付義務之特質，於該條例第27
    條第1 項在非人工收費之電子設備收費情形，雖未比照同條
    例第56條第2 項明定以「通知駕駛人補繳…逾期再不繳納」
    為處罰之要件，仍應作相同之解釋，即認在行駛於應繳費並
    使用電子收費設備之上開處所此特殊情形下，該條例第27條
    第1 項之「不依規定繳費」，應解釋為「經通知補繳後逾期
    仍未繳納」之行為。復觀前揭交通部臺灣區○道○○○路局
    電子收費申裝及欠費追繳作業注意事項第13點、第17點及公
    路通行費徵收管理辦法第15條規定，必先經過徵收機關以「
    補繳通行費及作業處理費通知單」向汽車所有人催繳，予所
    有人依所列金額及繳費期限完成補繳之機會，若車輛所有人
    逾補繳期限仍未繳納時，始得依法舉發並加以裁罰。駕駛人
    在經通知補繳期限前，是否有「汽車行駛於應繳費之公路不
    依規定繳費」之違規事實，仍屬不確定狀態，警察機關尚無
    舉發權，應於補繳期限屆滿後仍未補繳費用，其違規行為方
    屬成立（臺灣高等法院97年度交抗字第800號、第866號、第
    926號等裁定及臺灣高等法院暨所屬法院97年法律座談會刑
    事臨時類提案第1號之研討意旨參照）。若舉發機關於電子
    收費營運單位未踐行上開法定送達程序之情形下，即逕行對
    於汽車所有人為舉發，其所為之舉發程序即非適法。
四、經查：
  (一)本件受處分人於前揭時、地，駕駛車牌號碼2288-GM號一般
    自小客車，因「汽車行駛於應繳費之公路不依規定繳費」之
    違規行為，為受處分人所不爭執，復有內政部國道公路警察
    局99年10月11日公警局交字第ZIP009678號舉發違反道路交
    通管理事件通知單及舉發採證照片在卷可稽。
  (二)然查，本件高速公路通行費催繳通知單，遠通公司於99年8
    月23日寄發催繳通知單至「臺北縣萬里鄉野柳村港東2號」
    ，因未獲會晤本人亦無受領文書之同居人、受雇人或應送達
    處所之接受郵件人員，遂寄存送達在萬里郵局，固有高速公
    路局委託遠通電收公司辦理電子收費業務送達證書影本、交
    通部臺灣區○道○○○路局七堵收費站99年11月2日高七稽
    字第0990001560號函各1份附卷可稽。惟異議人辯稱其戶籍
    地址應為「臺北縣萬里鄉野柳村14鄰港東2號」，與遠通公
    司所寄發催繳通知書之寄送地址「臺北縣萬里鄉野柳村港東
    2號」並非同址等情，業經本院於99年11月30日職權調閱異
    議人之戶役政資料及「臺北縣萬里鄉野柳村港東2號」全戶
    戶籍資料，戶籍資料顯示異議人確係設籍「臺北縣萬里鄉野
    柳村14鄰港東2號」，且依「臺北縣萬里鄉野柳村港東2號」
    一址查詢結果，竟查得有「臺北縣萬里鄉野柳村13鄰港東2
    號」及「臺北縣萬里鄉野柳村14鄰港東2號」2個不同住址，
    且上開2住址均分別有住戶設籍，顯見「臺北縣萬里鄉野柳
    村港東2號」一址，並非即為「臺北縣萬里鄉野柳村14鄰港
    東2號」，此有戶役政連結作業系統2紙在卷可稽，再據遠通
    公司送達證書內容所示，無從確認送達住址為異議人設籍之
    「臺北縣萬里鄉野柳村14鄰港東2號」，因此，遠通公司之
    送達地址顯然有誤。從而，本件高速公路通行費催繳通知單
    未向異議人正確之戶籍地址為送達，自無法使異議人得以知
    悉該催繳通知內容，而難以期待其於補繳期限前自動依通知
    補繳通行費及作業處理費，顯有未當，而郵遞機關以在「臺
    北縣萬里鄉野柳村港東2號」未獲會晤本人或其他接受郵件
    人員，即為寄存送達，亦難認已生合法送達本件催繳通知單
    之效力（臺灣高等法院96 年度交抗字第848號裁定意旨參照
    ），故遠通公司就本件催繳通知單之送達程序既存有前揭重
    大瑕疵，致使異議人喪失於補繳期限內自動繳納相關欠費而
    得免遭舉發處罰之利益，對其程序保障自有未週，則原處分
    機關據以為之上開裁決處分，即亦難認為合法妥適。
五、綜上所述，原處分機關逕以異議人未依遠通公司催繳通知單
    所定補繳期限前繳納相關欠費，即對其為上開裁決處分，未
    能審酌該催繳通知單未合法送達予異議人之情事，尚有未恰
    ，從而，異議人以不知有欠費待補繳為由提出異議，本件異
    議為有理由，自應由本院將原處分予以撤銷。又此部分裁罰
    撤銷後，自當退由舉發機關重新踐行催繳通知單之合法送達
    程序，始能確定異議人應否裁罰，併此敘明。
六、據上論斷，應依道路交通案件處理辦法第20條前段，裁定如
    主文。
中    華    民    國    99    年    11    月    30    日
                  交通法庭法    官  吳佳齡
以上正本證明與原本無異。
對於本件裁定如有不服，應於送達後5日內， 向本院提出抗告書
狀，敘述抗告之理由，抗告於臺灣高等法院。
中    華    民    國    99    年    11    月    30    日
                          書 記 官  莊智凱

司法院資訊處製作；財團法人民間司法改革基金會備份。
